【裁判字號】    92,訴,1720
【裁判日期】    950307
【裁判案由】    毒品危害防制條例
【裁判全文】
臺灣高雄地方法院刑事判決              92年度訴字第1720號
公  訴  人  臺灣高雄地方法院檢察署檢察官
被      告  戊○○
                    （在臺灣高雄監獄受刑中）
選任辯護人  洪士宏律師
            林易玫律師
上列被告因違反毒品危害防制條例案件，經檢察官提起公訴（92
年度偵字第9869號），本院判決如下：
    主  文
戊○○持有第一級毒品，處有期徒刑陸月，如易科罰金，以參佰
元折算壹日。扣案之海洛因拾壹包（合計淨重壹點肆公克，包裝
重參點伍公克）沒收銷燬。
    事  實
一、戊○○明知海洛因係毒品危害防制條例第2 條第2 項所列管
    之第一級毒品，不得非法持有，竟基於持有第一級毒品海洛
    因之犯意，於民國92年5 月6 日17時許，在高雄市楠梓火車
    站前其所擺設之滷味攤，受姓名年籍不詳綽號「貴仔」之成
    年男子之委託，代為保管第一級毒品海洛因11包（合計淨重
    1.4 公克，包裝重3.5 公克），而非法持有之。嗣於92年5
    月6 日18時30分許，因行跡可疑，為警在高雄市楠梓火車站
    前查獲，並扣得第一級毒品海洛因11包（合計淨重1.4 公克
    ，包裝重3.5 公克），始查悉上情。
二、案經高雄市政府警察局楠梓分局報請臺灣高雄地方法院檢察
    署檢察官偵查起訴。
    理  由
壹、程序方面
一、被告及選任辯護人均爭執警員於92年5 月6 日18時30分許盤
    查及搜索被告之程序不合法，被告辯稱：警員2 人問我有無
    證件，我說沒有，要去攤位那裡拿，他們2 人就抓住我，直
    接手伸進去我的口袋，把我的錢都拿出來，後來把我帶到車
    子那裡，從我上衣的口袋拿出香煙盒云云，因而主張警員之
    搜索為違法搜索，及搜索所得之手機1 支及海洛因11包無證
    據能力。惟查：
  (一)證人即查獲被告之警員庚○○及丁○○於本院審理並隔離詰
    問時分別證稱：「我們沒有搜索被告，只是要他拿出證件，
    他不願意」（見本院卷第51頁）；「當時我們只是請被告配
    合拿出證件，被告看到我們的巡邏車想要逃跑，我們才追上
    去壓制住他，他拿出香煙盒想丟到水溝裡，我們打開發現毒
    品後才帶他回警局，在這之前我們都沒有對被告搜身」（見
    本院卷第53頁）等語相符，且有關本件手機1 支、海洛因11
    包扣押之執行依據，係「所有人或保管人任意提出或交付之
    物予以扣押」，亦有高雄市政府警察局楠梓分局搜索扣押筆
    錄在卷可憑（見警卷第12頁）。則本件扣案手機1 支、海洛
    因11包，究係如被告及選任辯護人所稱係因警員違法盤查、
    搜索所得，或係被告持有毒品業因遭警員查覺為現行犯，而
    經警員依法扣押被告已提出之物即手機1 支、海洛因11包，
    即非無疑。
  (二)本件警員攔檢被告是否合法？
  1.本件於查扣手機1 支、海洛因11包之前，係因警員接獲線民
    檢舉有人在楠梓火車站前販毒，因而前往查緝，見被告形跡
    可疑，乃將被告攔下，並要求被告出示身分證件以供查驗，
    被告因拒絕拿出證件檢查，並企圖逃脫，警員緊追在後，並
    壓制被告在地上等情，業經證人庚○○及丁○○分別於本院
    審理並隔離詰問時證稱：「線民打電話給丁○○說有人在楠
    梓火車站交易毒品，沒有說是什麼人、也沒有說特徵。當時
    我與丁○○穿便衣在外面巡邏，觀察到一名男子在那裡等很
    久，我們覺得可疑，就跟蹤該名男子，該名男子走到火車站
    旁的電玩店的樓梯，我們正要跟上去時，那名男子就跑下來
    ，剛好被告下樓，看到被告腰部有佩戴霹靂包，我們就出示
    證件攔下被告，希望被告拿出證件給我們看，但他拒絕，一
    直想跑，我們就拖拖拉拉到火車站的時候，他喊他的親戚朋
    友，說我們要冤枉他，我們有跟他們表明身份，只希望被告
    拿出證件給我們看一下，並打電話請求支援，被告就趁機跑
    掉了。（見本院卷第50、51頁）」；「之前我們查獲案件的
    線民跟我提到，在火車站附近，當天中午以後到傍晚5 、6
    點之前，有人在交易毒品，沒有說那人的特徵。我就跟庚○○開車到車站附近查看，看到一名男子，他的臉看起來就像
    有吸毒的樣子，隔了15分鐘左右，被告站在火車站左手邊的
    遊藝場那裡，看到那名男子，就對他招手叫他過去，我們覺
    得有異就跟過去，他們2 人走上遊藝場旁邊的樓梯走道，庚○○走在前面，我走在後面，在轉到樓梯的地方看到那名男
    子以小跑步的姿態跑出來，我們轉進去樓梯間的走道，看到
    被告1 個人站在那裡，就問他在做什麼，並請他出示證件。
    當時我們穿便服，有先表明身份。他說沒有帶證件，說他太
    太在火車站那裡賣鹽酥雞，證件放在他太太那裡。我們感覺
    他好像很慌張想要逃跑，走到火車站廣場的地方就開始大聲
    喊叫，叫他太太過來，說我們想要誣賴他。我們表明只是請
    被告拿出證件，他太太說要請家人回家裡拿，在那段期間被
    告趁我們不注意，就想逃離現場，我們追上去攔住他，要他
    把身上的東西當著他家人及我們的面前拿出來，但是他不配
    合。」等語（見本院卷第53頁）明確。
  2.依警察職權行使法第6 條第1 項第1 款規定：「警察於公共
    場合或合法進入之場所，合理懷疑其有犯罪之嫌疑或有犯罪
    之虞者，得查證其身分」，第7 條第1 項第1 款、第3 款、
    第4 款規定：「警察依前條規定，為查證人民身分，得採取
    攔停人、車、船及其他交通工具；得令出示身分證明文件；
    若有明顯事實足認其有攜帶足以傷害他人身體之物者，得檢
    查其身體或所攜帶之物」，第7 條第2 項規定：「依前項方
    法顯然無法查證其身分時，警察得將該人民帶往勤務處所查
    證」，均明定警察於有「合理懷疑」之正當理由時，得對於
    一定人員進行盤查路檢其身分證件；而所謂「合理懷疑」，
    應兼就社會治安之維護、受檢人人權之保障、案發現場突發
    狀況之考量、警察執行勤務辦案之經驗、所需面臨之危險等
    因素綜合考量。本件警員庚○○、丁○○以線民檢舉有人在
    火車站前交易毒品，至現場查緝時，見被告行跡可疑，經攔
    檢後，復未能提出身分證件，且神色慌張，乃合理懷疑被告
    涉有其他犯罪嫌疑，警員庚○○等人乃一再追問，自符警察
    職權行使法之規定及比例原則。是警員庚○○等人攔撿被告
    並無不法，其後為確認被告身分，請被告交出身分證件，亦
    無任何有違常理或違法之處。是被告與辯護人認警員庚○○
    等人攔撿被告不符合比例原則，自屬無據。
  (三)本件警員扣押手機及海洛因是否合法？
  1.被告為警員壓制在地上時，為湮滅所持有之海洛因，遂將身
    上藏放海洛因之香煙盒取出欲將之塞入排水溝內一節，業經
    證人庚○○及丁○○分別於本院審理並隔離詰問時證稱：「
    被告趁機跑掉後，丁○○在後面追，我也跟著去追，剛好1
    部機車過來差點撞到被告，被告摔倒，我與丁○○就抓住被
    告。支援的警員來的時候，被告從他的霹靂包拿出香煙盒，
    準備把東西丟到旁邊的水溝蓋時，丁○○拉住他的手不讓他
    丟，打開香煙盒裡面全部都是毒品，我們就帶被告回警局製
    作筆錄等語（見本院卷第51頁）」；「被告趁我們不注意，
    就想逃離現場，我們追上去攔住他，要他把身上的東西當著
    他家人及我們的面前拿出來，但是他不配合，我們就請巡邏
    車支援。被告看到巡邏車接近，又想要逃跑，我們追上去把
    他壓制在地上，當時他從身上拿出一個香煙盒放在右手，剛
    好旁邊有一個水溝，他硬是要把香煙盒擠到水溝，我看到就
    把他的手抓住制止，打開裡面都是夾鏈袋裝的海洛因，很多
    包。」等語（見本院卷第53頁）綦詳。
  2.按現行犯不問何人得逕行逮捕之；因持有兇器、贓物或其他
    物件於身體、衣服等處露有犯罪痕跡，顯可疑為犯罪人者，
    以現行犯論，刑事訴訟法第88條第1 項、第3 項第2 款定有
    明文。經查，被告之所以被查獲係因線民向警員庚○○等人
    檢舉有人在楠梓火車站前販毒，因而警員庚○○前往查緝時
    ，見被告形跡可疑因而攔檢，被告為警壓制時又急欲將手中
    之香煙盒塞入水溝內湮滅，足可認定警方有客觀事實懷疑被
    告為持有毒品之現行犯，將被告帶回警局後並發給逮捕通知
    書，其程序並無違法可言，被告所辯顯屬無據。
  3.次按司法警察逮捕被告時，雖無搜索票，得逕行搜索犯罪嫌
    疑人之身體、隨身攜帶之物件及其立即可觸及之處所（即附
    帶搜索），刑事訴訟法第130 條定有明文。查警員已發覺被
    告急欲湮滅手中之香煙盒，警員依現行犯逮捕被告，並扣押
    被告手中之香煙盒內毒品及身上之手機，警員執勤行為，並
    無不法或不當，是本件扣得之手機及毒品，具有證據能力。
  4.況被告於警詢及偵查中分別坦承：「警方攔下我後，我主動
    將身上1 包以萬寶路香煙盒裝的海洛因11包及一具橘色的
    NOKIA 行動電話交給警方。」（見92年5 月6 日警詢筆錄第
    2 頁）；「被警查獲之海洛因11包是貴仔寄放的，警方臨檢
    ，我自己拿給警察的。」（見92年度偵字第9869號偵訊筆錄
    第9 頁）等語不諱，而被告自始並未辯稱前開自白是出於非
    任意性之自白，本院因認被告於本院審理時辯稱上開毒品及
    手機是警方非法搜索取得之物，為事後卸責之詞，不足採信
    。
二、證人力淑英之警詢筆錄有證據能力
  (一)按被告以外之人於審判外之言詞或書面陳述，除法律有規定
    者外，不得作為證據，刑事訴訟法第159 條第1 項定有明文
    。然按被告以外之人於審判中有下列情形之一，其於檢察事
    務官、司法警察官或司法警察調查中所為之陳述，經證明具
    有可信之特別情況，且為證明犯罪事實之存否所必要者，得
    為證據：「..... 所在不明而無法傳喚或傳喚不到者」，刑
    事訴訟法第159 條之3 第3 款定有明文。
  (二)證人甲○○於警局製作筆錄時，並無證據顯示係於強暴、脅
    迫或利誘等不正方式下作成，且證人甲○○與被告之間，素
    無怨隙，則衡諸常情，證人甲○○應無於警詢時均設詞誣陷
    之理，堪認甲○○在警詢中所為之陳述，具有特別可信之情
    況。因甲○○就其向被告購買毒品之次數及數量，關涉被告
    是否構成販賣第一級毒品罪之重要證據，而甲○○經本院依
    其戶籍地即高雄縣大社鄉○○路85之48號予以傳喚，均未到
    案，再經本院通知警方派員拘提，亦無法拘提到案，此有各
    該送達回證、拘票、報告書附卷可稽（見本院卷第290 頁、
    第341 頁、第361 頁、第365 頁、），是甲○○傳喚不到，
    而其於警詢所為有關上開與被告購買毒品之陳述，具有特別
    可信之情況，且為證明本案犯罪事實存否所必要，符合刑事
    訴訟法第159 條之3 第3 款規定，應具有證據能力。
三、證人乙○○之警詢及偵訊筆錄有證據能力
  (一)按被告以外之人於審判外之言詞或書面陳述，除法律有規定
    者外，不得作為證據，刑事訴訟法第159 條第1 項固定有明
    文，惟被告以外之人於偵查中向檢察官所為之陳述，除顯有
    不可信之情況外，得為證據；另被告以外之人於檢察事務官
    、司法警察官或司法警察調查中所為之陳述，與審判中不符
    時，其先前之陳述具有較可信之特別情況，且為證明犯罪事
    實存否所必要者，得為證據，刑事訴訟法第159 條之1 第2
    項、第159 條之2 分別定有明文。
  (二)又證人乙○○在偵查中所為證述，性質上亦屬傳聞證據。惟
    現階段刑事訴訟法規定檢察官代表國家偵查犯罪、實施公訴
    ，依法其有訊問被告、證人及鑑定人之權，證人、鑑定人且
    須具結，而實務運作時，檢察官偵查中向被告以外之人所取
    得之陳述，原則上均能遵守法律規定，不致違法取供，其可
    信度極高。本件證人乙○○未曾提及檢察官在偵查時有不法
    取供之情形，亦無顯不可信之情況，依上說明，其於偵查中
    之證言自均具有證據能力。
  (三)證人乙○○雖稱其於警局製作筆錄時遭警員刑求，遂依警察
    的意思，於警詢及偵查時指證向被告購買毒品，然證人何耀
    存在本院92年7 月15日審理時，先稱「我不認識戊○○，是
    警察要我指認有向被告購買毒品」（見本院卷第31頁），當
    時並未提及警員有何向其刑求之情事，嗣於94年11月8 日審
    理時方改稱「警訊時被刑求，我依警察的意思，指證向被告
    買毒品」（見本院卷第313 頁）云云，其究竟有無遭警員刑
    求一節，所述並非一致，而非毫無可疑。
  (四)證人乙○○如於警詢中遭到警員刑求，於偵訊中即可立時向
    檢察官陳明並就本件案情據實陳述，然遍閱全卷，證人何耀
    存歷經偵訊及第1 次至本院作證時，均未提及，遲至第2 次
    於本院作證時方陳稱其於警詢之陳述係遭警員刑求之非任意
    性陳述，足見證人乙○○於本院第2 次作證時所稱其因在警
    詢中受刑求，故在警詢中為不實之陳述云云，顯不足採信。
    又證人乙○○為警查獲後帶回警局製作筆錄時，被告已經因
    先前之逮捕而在警局接受警員詢問，證人乙○○如有遭警員
    刑求之情事，被告應可親眼目睹，惟被告並未就證人乙○○
    警詢筆錄之證據能力為出於強暴、脅迫非任意性之抗辯，因
    認證人乙○○於警詢所為應係於自由意識下所為之陳述，而
    依其陳述時之外在環境情況，應具有特別可信之情形，且為
    證明被告犯罪事實之存否所不可欠缺，證人乙○○於本院審
    理時業經到庭具結作證，對與警詢時不一致之陳述，本院自
    得依刑事訴訟法第159 條之2 規定，如認其先前之陳述有較
    可信之情狀，並有證明犯罪事實存否之必要時，依上揭規定
    ，認其於警詢中之證言自有證據能力。
  (五)至被告及辯護人雖辯稱證人乙○○為警查獲時所採集尿液經
    送驗結果呈嗎啡陰性反應，以證人乙○○於警詢及偵查中供
    稱每2 日均向被告購買500 元海洛因毒品施用，何以尿液中
    無法驗出嗎啡陽性反應，此因警員以將證人乙○○之尿液調
    包為無施用毒品人之尿液而不予移送為條件，換取證人乙○○指證被告販賣毒品，因而證人乙○○之警詢筆錄無證據能
    力云云。
  1.按海洛因於人體內可迅速代謝成6 乙醯嗎啡，然後轉變成嗎
    啡，根據Yong及Lik 在Bulletin on Narcotics 所發表之報
    告，施用嗎啡、海洛因等藥物後1 小時，即可於尿液中檢出
    嗎啡等成分。至於施用多久後仍可檢出相關成分，依據Cone
    及Welch 發表於Journail of Analytical Toxicology （
    1991）之報告，分別施用單一劑量3mg 及6mg 之海洛因，可
    檢測到6 乙醯嗎啡之期間平均約2.4 至4.2 小時，最久者不
    超過8 小時，即使施用更高劑量，在24小時或更短期間內，
    即無法檢出該成分，而可檢測到嗎啡之期間則平均約可達17
    至26小時。由於能否檢出尿液中藥物成分，與其施用劑量、
    施用方式、施用頻率、被採樣者飲用水量之多寡、個人體內
    代謝情況、檢體收集時間點及所用檢測方法之靈敏度等皆有
    相關性，故仍須依個案狀況作研判，此有行政院衛生署管制
    藥品管理局90年5 月4 日管檢字第93902 號函可查。
  2.警方查獲證人乙○○後，於92年5 月9 日將其尿液送驗結果
    ，未檢出嗎啡陽性反應，此固有高雄市凱旋醫院92年5 月15
    日尿液檢驗成績書1 份在卷可查（見本院卷第70頁），惟自
    證人乙○○於警詢及偵查中均證稱其每2 日打該門號向被告
    購買毒品，每次均購買1 小包500 元等語可知，證人乙○○
    每次購買之數量僅有500 元，且每隔2 日施用1 次，其施用
    之劑量非大，且為警查獲時距前次施用毒品已相隔2 日，則
    證人乙○○之尿液無法驗出嗎啡陽性反應，本屬可能，並不
    能遽此推論證人乙○○之尿液係遭到警員調換為無施用毒品
    人之尿液。
  3.況且證人乙○○之尿液如遭警員調換為無施用毒品人之尿液
    ，警員卻又欲以證人乙○○購買毒品之證詞作為追訴被告販
    賣毒品之有力證據，反而無法解釋何以證人乙○○證稱向被
    告購買海洛因施用，尿液卻出現嗎啡陰性反應之現象，是警
    員豈有可能做出此等調包尿液之不智行為？無法僅因證人乙○○之尿液呈嗎啡陰性反應，據以推論證人乙○○於警詢及
    偵查中之陳述係出於警員之條件交換所為之不當取供。是被
    告及辯護人指稱證人乙○○之尿液經警員調包一事，純屬推
    測之詞，證人乙○○之警詢筆錄，仍有證據能力。
貳、實體方面
一、有罪部分：
  (一)訊據被告迭於警詢及本院審理時對於上揭非法持有第一級毒
    品海洛因為警查獲之犯行坦承不諱，供稱：那些毒品是我朋
    友「貴仔」的，92年5 月6 日17時許拿到我與我老婆在高雄
    市楠梓火車站前所開的滷味攤給我，說這包煙和行動電話寄
    放在我這裡，等一下再來拿，隨後就離去。他沒有告訴我是
    什麼東西、行動電話做何用，他走後我有打開來看才知道是
    毒品（見92年5 月6 日警詢筆錄）；當天警方在我身上查扣
    11 包 海洛因是我朋友「貴仔」寄放在我那邊，92年5 月6
    日他在我工作的滷味攤交給我的。「貴仔」拿上開東西給我
    ，只說要寄放在我攤位，沒有說裡面是什麼東西，他說過一
    會就回來拿。他走後我將香煙盒打開，我才知道那是毒品（
    見本院92年度聲羈字第269 號卷第9 頁）；當天我開攤後，
    「貴仔」就去找我，就把1 包香煙寄放在我那裡，他沒有告
    訴我是什麼東西，但是我有看，看到是海洛因（見本院卷第
    15頁）等語明確，並有扣案之海洛因11包可資佐證。而上開
    海洛因經送請法務部調查局鑑定結果，確為第一級毒品海洛
    因（合計淨重1.4 公克，包裝重3.5 公克），此有法務部調
    查局調科壹字第220015669 號鑑定通知書1 份在卷可憑（見
    本院卷第95頁）。被告之自白與事實相符，應堪採為認定被
    告有罪之證據。本件事證明確，被告持有第一級毒品海洛因
    之犯行，堪以認定，應予依法論科。
  (二)查海洛因係毒品危害防制條例第2 條第2 項第1 款之第一級
    毒品；又被告行為後，毒品危害防制條例已於92年7 月9 日
    修正，並自93年1 月9 日施行，修正前之該條例第11條第1
    項原規定：「持有第一級毒品者，處三年以下有期徒刑、拘
    役或新臺幣五萬元以下罰金」，嗣該條第1 項就持有第一級
    毒品之要件及處罰刑度雖未修正，惟增列第4 項「持有毒品
    達一定數量者，加重其刑至二分之一，其標準由行政院定之
    」規定，嗣並經行政院於93年1 月9 日發布施行「轉讓持有
    毒品加重其刑之數量標準」，該標準第2 條第1 款並規定轉
    讓、持有第一級毒品達淨重5 公克以上者，加重其刑至2 分
    之1 ，比較毒品危害防制條例修正前、後之規定，自以修正
    前之規定較有利於被告，依刑法第2 條第1 項但書規定，自
    應適用修正前之該條例第11條第1 項規定處斷。是被告持有
    海洛因之犯行，核係犯修正前毒品危害防制條例第11條第1
    項之持有第一級毒品罪。公訴人雖認被告係犯毒品危害防制
    條例第4 條第1 項之販賣第一級毒品罪嫌，本院因查無其他
    積極證據足認被告有何販賣第一級毒品之犯行，而不另為無
    罪之諭知（詳如後述），惟此販賣第一級毒品部分與起訴經
    判決有罪之持有第一級毒品罪，具有法律上各階段不可分之
    實質上一罪關係，爰不另為無罪之諭知。爰審酌被告無視於
    政府所推動之禁毒保健政策，並可能進一步危及社會正常秩
    序，仍恣意持有第一級毒品，所為實不可取，惟念其持有毒
    品之數量不多，且犯後坦承犯行等一切情狀，量處如主文所
    示之刑，並諭知易科罰金之折算標準。扣案之海洛因11 包
    （合計淨重1.4 公克，包裝重3.5 公克），為違禁物，不論
    屬於何人所有，爰依毒品危害防制條例第18條第1 項前段規
    定，沒收銷燬之（其包裝因包覆該毒品，其上顯留有該毒品
    之殘渣，衡情自難與之剝離，當應整體視之為毒品，連同該
    包裝併予宣告沒收銷燬之）。至鑑驗耗用之第一級毒品海洛
    因既已滅失，自毋庸宣告沒收銷燬。至扣案之手機1 支，並
    非違禁物，且與被告持有第一級毒品之犯行並無直接關連性
    ，爰不併予宣告沒收，附此敘明。至查獲時用以藏放海洛因
    之香煙盒未據扣案，且該香煙盒係「貴仔」交付被告用以藏
    放扣案毒品海洛因所用之物，應屬「貴仔」所有，亦不予宣
    告沒收。
三、不另無罪諭知部分：
  (一)公訴意旨另以：被告戊○○明知海洛因係毒品危害防制條例
    第2 條第2 項第1 款所定之第一級毒品，具成癮性、濫用性
    及社會危害性，不得販賣；詎仍意圖營利，基於販賣第一級
    毒品海洛因之概括犯意，自民國92年4 月29日起至同年5 月
    6 日上午10時許，以0000000000號行動電話為聯絡工具，在
    高雄縣大社鄉○○路旗楠公路上之台糖加油站及同縣楠梓區
    健仁醫院旁等處，以每小包新台幣（下同）500 元之價格，
    連續販賣第一級毒品海洛因予乙○○約4 、5 次及甲○○1
    次。嗣被告戊○○承繼上開概括犯意，於92年5 月6 日18時
    30分許，以上開方式，在高雄市楠梓區健仁醫院旁，販賣第
    一級毒品海洛因予乙○○、甲○○時，為警當場查獲而未遂
    ，並扣得第一級毒品海洛因11包及行動電話1 具, 因認被告
    此部分另涉有毒品危害防制條例第4 條第1 項之連續販賣第
    一級毒品罪嫌等語。
  (二)按犯罪事實應依證據認定之，無證據不得認定犯罪事實；不
    能證明被告犯罪者，應諭知無罪判決，刑事訴訟法第第154
    條第2 項、第301 條第1 項分別定有明文。而刑事訴訟法上
    所謂認定犯罪事實之證據，係指足以認定被告確有犯罪行為
    之積極證據而言，如未能發現相當證據或證據不足以證明，
    即不能以推測或擬制之方法，以為裁判基礎；又積極證據不
    足為不利於被告事實之認定時，即應為有利於被告之認定，
    更不必有何有利之證據（最高法院29年上字第3105號、40年
    台上字第86號、30年上字第816 號等判例意旨可資參照）。
  (三)本件公訴人認被告涉犯違反毒品危害防制條例第4 條第1 項
    之連續販賣第一級毒品罪嫌，無非係以：(1)證人乙○○於警
    訊及偵查中證述向被告購買毒品等語；(2)證人甲○○於警詢
    中證述向被告購買毒品等語；(3)被告以其持有之門號000000
    0000號行動電話為聯絡工具連續販賣毒品與乙○○及甲○○
    ；(4)門號0000000000號行動電話通聯譯文，其中有多次乙○○以家中電話000000000 號電話撥打上開行動電話，及乙○○、甲○○以公共電話撥打上開行動電話之通聯記錄；(5)扣
    案之門號0000000000手機1 支毒品及海洛因11包，為其論罪
    依據。惟訊據被告堅決否認有何販賣第一級毒品之犯行，辯
    稱：電話機是1 個星期前我借給「貴仔」的，但門號不是我
    的，查扣之海洛因及電話機是「貴仔」在92年5 月6 日時來
    我工作的滷味攤託給我保管的等語。
  (四)經查：
  1.警方係於92年5 月6 日18時30分許，因接獲線民檢舉有人在
    高雄市楠梓火車站前販毒，隨即前往查緝，發覺被告形跡可
    疑，上前盤查時為被告所拒後，被告旋即逃逸，並欲丟棄毒
    品於水溝內時，為警制服，並扣得毒品11包及門號
    0000000000號手機1 支，後於警局詢問被告時，適有證人乙○○、甲○○分別以公共電話撥打至被告持有之上開門號行
    動電話，警員丁○○接聽電話後，因證人乙○○、甲○○表
    示欲購買毒品之意，警員丁○○遂假意同意與證人乙○○、
    甲○○交易毒品，並前往約定地點埋伏而查獲證人乙○○、
    甲○○等情，已經證人即高雄市警察局楠梓分局警員庚○○
    、丁○○分別於本院審理中證述：我們帶被告回警局時，被
    告身上的行動電話一直響，我們不讓他接，最後丁○○接起
    電話，根據丁○○所述，對方說要買毒品，並要約在健仁醫
    院。我與丁○○及1 名小隊長一同過去，看到1 名男子坐在
    機車上，丁○○靠近他，拍他肩膀而已，對方就拿500 元給
    他，我們就請他到分局製作筆錄，該男子就是乙○○（見本
    院卷第51頁、第52頁）；我們帶被告回警局製作筆錄時，被
    告身上攜帶的行動電話每隔2 、3 分鐘就有人打進來，直到
    下午6 、7 時我才接起電話，當時電話已經響過50次。我接
    起電話，對方說：他現在要鹹的你現在是否方便？並問我在
    哪裡，我說我在楠梓，他就說他到健仁醫院再打給我。我與
    庚○○及小隊長到健仁醫院，沒多久那名男子就再打被告的
    電話，說他已經到了，問我在哪裡，電話中那名男子有說他
    是「存仔」。他騎1 部機車停在健仁醫院的急診室外面，當
    時我們已經在現場，看到那名男子在打電話，我就過去問他
    打電話做什麼，他就說他要鹹的，當時他手上拿500 元要給
    我的時候，我就握住他的手和錢，並表明身份。我們帶乙○○回去製作筆錄，隔半小時，甲○○打電話來，她說：哥仔
    ，我瑛仔，我要500 元，是否方便？我問她在哪裡，她說在
    楠梓，她要在健仁醫院等我。到現場坐在車子裡面，看到甲○○在超商那裡打公共電話，電話一響起，我問她在哪裡，
    她說她在超商前的公共電話，當時我拿手機在她後面，跟她
    說我到了，她看到我就問我是誰，我說我是楠梓分局警員，
    她當場哭出來，我們就帶她回警局製作筆錄（見本院卷第55
    頁、第56頁）等語綦詳。足見92年5 月6 日當日證人乙○○
    與甲○○確有購買毒品而撥打上開行動電話一事，然接聽上
    開購買毒品之電話者並非被告，是被告與證人乙○○、甲○○就該次交易顯然始終未達成販賣毒品之協議至明。
  2.按刑事偵查技術上所謂「釣魚」，係指對於原已犯罪或具有
    犯罪故意之人，以設計引誘之方式，使其暴露犯罪事證而加
    以逮捕或偵查而言。依證人庚○○、丁○○上開證詞，被告
    為警查獲後在警局製作筆錄當時，並無接聽證人乙○○、甲○○之電話，更無向2 人表示販賣毒品之行為，是以警員丁○○接聽電話後得知乙○○、甲○○有意購買毒品施用，因
    而假意販賣毒品，被誘捕之人，為撥打上開電話之施用毒品
    嫌疑人乙○○、甲○○，而非本案被告。至於被告因無接聽
    證人乙○○、甲○○之電話，其並無販賣第一級毒品海洛因
    之故意，此情形殊與「釣魚」之情形迥異。是本案檢察官起
    訴被告於92年5 月6 日販賣毒品未遂之犯行，尚屬不能證明
    。
  3.證人乙○○於警詢、偵查中固陳稱：我第一次向賴某購買毒
    品係4 月29日晚上19時許，交易地點係在高雄縣大社鄉○○
    村○○○路之台糖加油站旁空地，我以500 元向其購得1 小
    包海洛因。之後我每2 天均打門號0000000000號向賴某購買
    毒品，地點不定，也有在大社廟旁公園，每次均購1 小包
    500 元。共4 、5 次，都是海洛因毒品，並當場於警局指認
    確實是賴某此人無訛（見92年5 月6 日警詢筆錄）；我於92
    年4 月29日19時許，在大社鄉○○○路台糖加油站旁空地，
    向被告購買1 包海洛因，我買500 元，我在三民路上的公共
    電話打0000000000號電話向被告購買。一共向被告買過4 、
    5 次，我每隔2 天就會向他買1 次，另2 、3 次都在大社鄉
    ○○路買的，都是海洛因（見偵查卷第44頁）等語。惟於本
    院92年7 月15日審理時卻證稱：5 月6 日22時許，我到楠梓
    區健仁醫院旁等朋友綽號「小隻」，後來被警查獲。警察以
    為我是要買毒品，所以把我帶回警局，我是打完電話就被警
    察抓了，並帶我回警局製作筆錄。「小隻」不是戊○○，我
    不認識戊○○，是警察要我指認有向他買毒品（見本院卷第
    30頁、第31頁）；嗣於本院94年11月8 日審理時先證稱：沒
    有向在庭的被告買過毒品（見本院卷第305 頁、第306 頁）
    ；後又改稱：我之前有跟被告買過海洛因。時間久了，交易
    時間、地點、方式無法記憶清楚，以在偵訊筆錄所載為準。
    1 次跟被告購買的量是500 元，我用公共電話或是自己電話
    打被告的手機聯絡，被告電話號碼如偵訊所述。通聯記錄中
    有我家的電話與被告行動電話通聯，上開時間是我跟被告洽
    購毒品時間。如偵訊筆錄所載，交易之時間、次數（見本院
    卷第307 頁至第312 頁）；復又改稱：我每次打電話向被告
    購買毒品時，不一定都是被告本人接電話，我不清楚還有何
    人接電話。有時候是被告本人跟我交貨，有時候是他朋友。
    我打電話跟他講我在哪裡，在那裡等，等到有人來問我是誰
    、是否是「阿呆」，叫我將錢給他，東西就拿給我。我沒有
    跟被告拿到東西，我就打這支電話，之前都是被告的朋友拿
    出來的。那天我跟綽號「土狗」之人買毒品，「土狗」不是
    被告，是1 個藥頭，不知道為何該支電話成為被告的。我以
    我家電話打0927這支電話，每次都有買賣毒品。並沒有每次
    交易都看到被告。有時是被告送來，有時是他朋友，被告幾
    次我忘記了（見本院卷第315 頁至第322 頁）等語在卷。證
    人乙○○在偵、審中之陳述經比對後，有下列疑點：
  (1)交易對象是否為被告：證人乙○○是否有向被告交易毒品，
    其證詞反覆不一，最初於警詢及偵查中均稱向被告購買毒品
    ，然在本院審理時卻先稱是向被告買毒品，後又稱不認識被
    告，之前都是被告的朋友拿出來的，再改稱有時候是被告本
    人跟我交貨云云，是自難單憑證人乙○○前後兩歧之證述，
    作為不利於被告上開犯罪之證據。再參以警員丁○○於92年
    5 月6 日接獲證人乙○○購買毒品之電話後，依約與證人何
    耀存見面時，「證人丁○○靠近他，拍他肩膀而已，對方就
    拿500 元給他」、「當時我們在現場，看到那名男子在打電
    話，我就過去問他打電話做什麼，他就說他要鹹的，當時他
    手上拿500 元要給我的時候，我就握住他的手和錢」等語，
    亦據證人庚○○、丁○○分別於本院審理時證述明確（見本
    院卷第51頁、第52頁、第55頁），證人乙○○如自92年4 月
    29 日 起至同年5 月6 日止，短時間內均撥打上開門號多次
    向被告購買毒品一情屬實，何以證人與被告在多次談話相約
    毒品交易地點及見面交付之密集情況下，證人乙○○在電話
    中竟無法分辨接聽電話之人並非被告之聲音，且見警員丁○○而非被告前去竟未察覺，仍欲將500 元交付丁○○？是證
    人何耀存是否確實曾經向被告購買毒品，不無可疑。
  (2)手機是否為被告所使用：證人乙○○於警詢、偵查及本院審
    理時，分別稱撥打0000000000號行動電話給綽號「小隻」的
    人即為被告，後稱「小隻」不是被告，嗣又改稱該電話原本
    是「土狗」的，被警察抓去時，不知為何該支電話成為被告
    的云云，對於上開門號是否被告所使用，其證詞前後不一，
    且上開行動電話門號0000000000號之申請人為己○○，帳單
    寄送地址為高雄縣內門鄉○○村○○路40號，此有申請人資
    料1 份在卷可稽（見偵查卷第58頁），而己○○並非被告之
    配偶或家屬，被告之住所地亦非上址，此亦有全戶戶籍資料
    1 份存卷可參，且依被告於警詢所陳述其所申請使用之行動
    電話為0000000000號門號（參見警卷第2 頁反面），而依卷
    附之上開扣案行動電話之通聯記錄（見偵查卷第59頁、60頁
    ）所示，被告所有之0000000000號行動電話與扣案之
    0000000000號行動電話確有多通通聯紀錄，衡之常情，被告
    並無以自己之行動電話撥打給自己之理，是尚難認定
    0000000000號行動電話即為被告所使用。
  (3)證人所言購買時間與通聯記錄不相吻合：證人乙○○雖於偵
    查中證稱第1 次係於92年4 月29日19時許，在三民路上的公
    共電話撥打0000000000號電話向被告購買毒品一情，惟經比
    對上開門號通聯記錄（見偵查卷第59頁、60頁），當日19時
    前後並無公共電話撥打0000000000號電話之記錄，則證人乙○○是否確有在其所述之時間購買毒品，即有可疑；且證人
    乙○○雖於警詢、偵查及本院審理時曾證稱從92年4 月29日
    起至為警查獲為止，每2 天均以自己電話及公共電話撥打上
    開門號購買毒品，共4 、5 次等語，及0000000000號電話通
    聯記錄中亦出現多次乙○○家中電話000000000 號及公共電
    話撥打上開門號之記錄，有0000000000號電話之通聯紀錄在
    卷可稽，惟上開門號是否為被告所使用，並無積極證據足資
    證明，已如前述，是以證人乙○○縱有多次撥打上開門號，
    亦無法僅憑通聯記錄推論證人何耀存購買毒品之對象為被告
    一情為真實。
  (4)證人乙○○警訊及偵查中之陳述雖有證據能力，然其於警、
    偵訊及原審之陳述，前後不一，有諸多矛盾扞格之處，且又
    無證據證明上開扣案行動電話門號為被告所使用，已詳如前
    述，是其不利於被告之證述有明顯瑕疵，不足盡信，又無其
    他積極證據可資佐證，其證明力非常薄弱，無從讓本院因此
    形成被告有公訴人所指之販賣第一級毒品犯行之心證。
  4.又證人甲○○於警詢時雖證稱：我於今日（92年5 月6 日）
    10時許撥打行動電話0000000000向「哥仔」購買500 之海洛
    因，在高雄縣鳳仁路交易。惟經比對上開行動電話通聯記錄
    （見偵查卷第75頁），當日10時前後並無公共電話撥打上開
    行動電話之記錄，且依行動電話基地台位置顯示，當日10時
    前後，扣案行動電話之接聽地點係在高雄縣大社鄉○○路、
    民生路等地而非鳳仁路，且又無積極證據證明上開手機為被
    告所使用，是無從僅憑證人甲○○證詞遽認被告有於92年5
    月6 日10時許販賣第一級毒品與證人甲○○之事實。
  5.再參酌本件並非當場查獲被告有販賣毒品之犯行，且亦未自
    被告身上及處所查獲任何販毒帳冊、電子秤、分裝工具等相
    類之物以資佐證，扣案之海洛因並非專為販賣毒品所用，被
    告雖於持有上開毒品狀態下被查獲，但單純持有之狀態，並
    非必可推知持有之原因，依通常生活經驗，可能為單純持有
    或施用之行為，苟無確切事證，甚難僅因被告單純持有第一
    級毒品海洛因11包，率行臆測被告有販賣之事實。
  (五)綜上所述，公訴人所舉對被告不利之證據，尚未達到通常一
    般之人均不致有所懷疑，得確信其為真實之程度，而有合理
    之懷疑存在，本院無從形成被告販賣第一級毒品海洛因有罪
    之確信，此外，公訴人復無法舉證其他積極證據足以證明被
    告有何公訴意旨所指連續販賣第一級毒品海洛因之犯行，自
    屬不能證明被告有此部分犯罪。惟此部分之事實與被告前開
    經本院論罪科刑之持有第一級毒品罪部分，有吸收犯之實質
    上一罪關係，爰不另為無罪之諭知，附此敘明。
據上論斷，應依刑事訴訟法第299 條第1 項前段，92年7 月9 日
修正前毒品危害防制條例第11條第1 項、第18條第1 項前段，刑
法第2 條第1 項但書、第11條前段、第41條第1 項前段，罰金罰
鍰提高標準條例第2 條，判決如主文。
本案經檢察官丙○○到庭執行職務。
中    華    民    國    95    年    3     月    7     日
                  鳳山刑事第1 庭審判長法  官  陳志銘
                                      法  官  林永村
                                      法  官  林芳華
以上正本證明與原本無異。
如不服本判決，應於判決送達後10日內，向本院提出上訴狀。
中    華    民    國    95    年    3     月    13    日
                                     書記官  賴佳慧
附錄本案論罪科刑法條
毒品危害防制條例第11條第1 項
持有第一級毒品者，處 3 年以下有期徒刑、拘役或新臺幣 5 萬
元以下罰金。


司法院資訊處製作；財團法人民間司法改革基金會備份。
